臺灣基隆地方法院民事裁定　　　　　　　100年度再微字第1號
再審原告　　郭美然
訴訟代理人　陳緯慶律師
再審被告　　吳淑珍
上列當事人間請求返還不當得利事件，再審原告對於民國99年3
月1日本院99年度小上字第1號確定判決提起再審之訴，本院裁定
如下：
    主  文
再審之訴駁回。
再審訴訟費用由再審原告負擔。
    理  由
一、按再審之訴，應於30日之不變期間內提起。前項期間，自判
    決確定時起算，判決於送達前確定者，自送達時起算；其再
    審之理由發生或知悉在後者，均自知悉時起算，民事訴訟法
    第500條第1項、第2項前段定有明文。復按民事訴訟法第500
    條第2項所謂自知悉時起算，係指知悉確定判決有同法第496
    條第1 項各款之再審情形，非謂知悉法律上有得提起再審之
    訴之規定而言；至於當事人本人對於法規之瞭解程度如何，
    當不能影響同法第500條第1項、第2項關於30 日不變期間之
    起算（最高法院72年台抗字第362號判決、71年台再字第210
    號判例意旨參照）。另按當事人發現未經斟酌之證物或得使
    用該證物者，得以再審之訴對於確定終局判決聲明不服，但
    以如經斟酌可受較有利益之裁判者為限，民事訴訟法第496
    條第1項第13款定有明文。又民事訴訟法第496條第1項第13
    款所謂當事人發見未經斟酌之證物或得使用該證物者，係指
    前訴訟程序事實審之言詞辯論終結前已存在之證物，因當事
    人不知有此或雖知之，而未能使用致未經斟酌，現始知之或
    現始能使用者而言，若其證據在前訴訟程序中業已提出，經
    法院審核不予採取者，自不得據為再審之理由，若在前訴訟
    程序事實審言詞辯論終結前已提出之證物，縱令原確定判決
    未加斟酌，亦無該款適用之餘地（最高法院29年上字第1005
    號、32年上字第1247號判例、81年台上字第1034號判決及91
    年台聲字第358號裁定可資參照）。
二、本件再審原告之再審理由略為：緣再審原告為寶來證券股份
    有限公司基隆分公司（下稱寶來證券公司）之營業員，前於
    民國95年至97年間為再審被告於寶來證券公司買賣股票，茲
    因股票交割兩造間資金往來頻繁，再審被告分別於於96年10
    月9日、97年7月25日及同年8月18日交付再審原告11萬1,700
    元，詎再審原告未將上開款項轉交寶來證券公司，致再審被
    告受有損害，爰依侵權行為損害賠償之法律關係請求再審原
    告返還9萬1,700元。嗣經基隆地方法院98年度基小字第1105
    號民事判決，認再審被告於96年10月9 日委託訴外人梁雅惠
    填具匯款單匯款4 萬元予訴外人張國華即再審原告配偶之事
    實為真，故判決再審原告應給付再審被告4萬元及自98年5月
    22日起至清償日止按年息5%計算之利息；上開判決業經基隆
    地方法院以99年度小上字第1 號民事裁定確定。嗣，再審被
    告持上開判決書向基隆地方法院檢察署對再審原告提起業務
    侵占罪之刑事告訴，經不起訴處分後，再審被告對之不服向
    臺灣高等法院檢察署聲請再議，亦經該署於100年2月11日駁
    回。再審原告對於上開訴外人梁雅惠所填具之匯款單之真偽
    ，本已有疑，前曾於本院98年度基小字第1105號民事案件審
    理中提出聲請鑑定，雖未經該審採納，惟於臺灣基隆地方法
    院檢察署偵查時，經承辦之檢察官將筆跡送請鑑定結果，確
    認該匯款單上之字跡非訴外人梁雅惠所為。故再審原告於10
    0年2月22日接獲臺灣高等法院檢察署再議駁回處分書後，始
    知該匯款單應為民事訴訟法第496條第1項第13款所規定如經
    斟酌可受較有利之裁判之證物，故依民事訴訟法第500 條第
    2項前段規定應自知悉再審理由時（即100年2月22 日）起算
    30日之不變期間，為此提起再審之訴，請求廢棄原確定判決
    等語。
三、經查，本件再審原告對於本院98年度基小字第1105號民事判
    決提起上訴，經本院合議庭以99年度小上字第1 號民事裁定
    駁回，該民事裁定亦於99年3月4日送達再審原告，此有送達
    證書在卷可稽，再審原告對於原確定判決提起再審之訴，即
    應自99年3月4日起至99年4月6日（4月4日、5 日為例假日，
    順延至4月6日）之30日不變期間內為之；然再審原告遲至10
    0年3月17日始向本院提起再審之訴，顯已逾首揭條文所定再
    審期間，故再審原告提起本件再審之訴，自非合法，應予駁
    回。再審原告復以發見如經斟酌可受較有利之裁判之證物即
    該匯款單為再審理由，惟該匯款單於本院98年度基小字第11
    05號民事案件審理時業已提出，雖未經筆跡鑑定，然已於原
    審言詞辯論期日當庭勘驗，此有言詞辯論筆錄在卷可憑，故
    該匯款單並非「前訴訟程序事實審之言詞辯論終結前已存在
    之證物，因當事人不知有此或雖知之，而未能使用致未經斟
    酌，現始知之或現始能使用者」，與首揭發見新證據之意義
    不符，自不得據以主張其為計算不變期間之起算日期而提起
    再審之訴。
四、據上論結，依民事訴訟法第502條第1項、第95條、第78條，
    裁定如主文。
中    華    民    國   100    年    4     月    20    日
                  審判長法  官  蔡聰明
                        法  官  周霙蘭
                        法  官  林淑鳳
以上正本係照原本作成。
本件裁定不得抗告。
中    華    民    國   100    年    4     月    20    日
                        書記官  王鵬勝